臺灣高等法院刑事判決　　　　　　 93年度上更(一)字第380號
上　訴　人　臺灣桃園地方法院檢察署檢察官
上　訴　人
即　被　告　丁○○
選任辯護人　藍松喬律師
上列上訴人因被告偽造文書等案件，不服臺灣桃園地方法院87年
度訴字第1391號，中華民國88年10月13日第一審判決（起訴案號
：臺灣桃園地方法院檢察署87年度偵字第5761號、第16062號 ）
，提起上訴，本院判決如下：
    主  文
原判決關於丁○○部分撤銷。
丁○○無罪。
    理  由
一、公訴意旨略以：上訴人即被告丁○○與黃鳳春（業經判決無
    罪暨免訴確定）係夫妻關係；與甲○○、丙○○、李文正、
    李文祥及李文瑞（上揭五人已各被判處有期徒刑3月確定 ）
    暨告訴人乙○○係兄弟關係。被告丁○○與甲○○、丙○○
    、李文正、李文祥及李文瑞等6人 ，基於共同概括犯意之聯
    絡，先於民國77年4月18日 ，明知渠等之父李阿桶因肺炎、
    腦中風、慢性腎功能不全及多處褥瘡等病症住院，意識已呈
    昏迷狀態，竟於抵押權設定契約書義務人欄上盜蓋李阿桶之
    印文 ，表示李阿桶同意設定2千萬元抵押權於黃鳳春之意思
    ，並持以行使向桃園縣中壢地政事務所申請抵押權登記，使
    該管公務員於同年月22日將該不實事項登載於職務上所掌之
    土地登記簿公文書。嗣於同年4月25日 ，在買賣所有權移轉
    契約書上盜蓋李阿桶之印文，以示李阿桶同意將座落桃園縣
    中壢市○○段111─7、─8 、─9地號等3筆土地移轉登記於
    被告丁○○等6人之意思，並持以行使向桃園縣中壢地政事
    務所申請所有權移轉登記，使該管公務員於78年1月7日將該
    不實事項登載於職務上所掌之土地登記簿公文書，均足生損
    害於李阿桶及桃園縣中壢地政事務所對於地政登記管理之正
    確性。嗣李阿桶於77年6月14日病逝，被告丁○○等6人，未
    經告訴人乙○○同意，共同偽造不實之遺產分割協議書，將
    李阿桶所遺不動產即座落同上地段111、111─3、111─5及
    111─6地號等四筆土地，分別由被告丁○○與李文祥、甲○○、李文正各取得21分之2，李文瑞、丙○○取得21分之3，
    而同係第一順位繼承人之乙○○僅取得21分之1，並持以行
    使向桃園縣中壢地政事務所申請所有權移轉登記，使該管公
    務員於82年1月16日將該不實事項登載於職務上所掌之土地
    登記簿公文書，均足生損害於告訴人乙○○及桃園縣中壢地
    政事務所對於地政登記管理之正確性。因認被告丁○○涉犯
    刑法第216條行使第210條偽造文書、第214條使公務員登載
    不實及第339條第1項詐欺取財等罪嫌。
二、公訴人認被告丁○○涉犯上揭罪嫌，要以告訴人乙○○之指
    訴，及有土地登記簿謄本7份、登記聲請書1份、台灣省立桃
    園醫院87年9月25日87桃醫醫祕字第07084號函各在卷可稽；
    而被告丁○○等所謂經告訴人乙○○同意云云，惟渠等所提
    出之同意書簽訂日期則係於行為後之78年3月9日所簽訂，尚
    無法執為被告丁○○等有利之認定 ；又被告丁○○等6人所
    稱向黃鳳春借款 700萬元係償還廣天寺住持釋淨行和解條件
    ，惟依被告丁○○等所提與淨行法師間所簽訂之和解書，其
    付款方式則分三期給付，分別為77年4月28日400萬元，77年
    9月21日150萬元，及淨行法師遷出廣天寺時交付尾款 150萬
    元，亦與被告所稱於77年4月18日一次向黃鳳春借款700萬元
    以支付淨行法師和解費用有異為論據。訊據被告丁○○堅詞
    否認上揭犯行，辯稱：我父親叫我們把土地捐給廣天寺，但
    廣天寺沒有自耕能力，所以信託登記我們兄弟，這是我父親
    的意思，從頭到尾我們沒有盜用我父親印章，我認為我是尊
    重我父親的意思辦理等語。經查：
  (一)上揭李阿桶所有座落桃園縣中壢市○○段第111 、111之3、
    之5、之6四筆地號之土地，係李阿桶所有 ，於77年4月18日
    立有抵押權設定契約書義務人欄上蓋有李阿桶之印文，表示
    李阿桶同意設定2千萬元抵押權於黃鳳春 ，此有土地登記謄
    本在卷可稽（詳見偵查卷第111至146頁）。再上揭第111之7
    、之8、之9三筆地號土地，有立約日期77年4月25日 ，出賣
    人李阿桶 ，承買人被告丁○○等6人之「土地買賣所有權移
    轉契約書」，表示李阿桶同意將該三筆土地移轉登記於被告
    丁○○與甲○○、丙○○、李文正、李文祥及李文瑞等 6人
    之意思，並由代書劉亭君於78年1月5日以買賣為由持向桃園
    縣中壢地政事務所申請所有權移轉登記，並於78年1月7日完
    成登記，此有土地登記簿謄本、桃園縣中壢地政事務所87年
    12月15日中地一字第8565號函及函附之土地所有權登記聲
    請書影本、土地買賣所有權移轉登記契約書影本、土地登記
    委託書影本各乙份在卷可憑（詳見原審卷第14頁、第30頁至
    第36頁）。又李文瑞、李文祥、甲○○、乙○○、丙○○等
    人於78年3月9日書立同意書載同意代售上揭111之8、之9 兩
    筆地號之土地，此有同意書影本在卷（ 詳見原審卷第329頁
    ─330頁）；嗣上揭11 1之8、之9兩筆地號之土地於78年3月
    15日訂有不動產買賣契約書，買主為徐麗珠 ，嗣於78年4月
    17日過戶登記予鍾庚昌、莊彭惠英、莊訓庚名下，此有不動
    產買賣契約書（詳見上訴卷二第109頁─1113頁 ）及土地登
    記謄本（詳見偵查卷第12頁、16─17頁）可按。
  (二)李阿桶曾於62年3月25日書立贈與契約書稱：本人因前於 57
    年間橫遭車禍重傷致死數日，足賴佛光普照得回陽重生，迅
    速回復健康，為報答佛恩之浩瀚，立下宏願以有生之年從事
    慈善事業，並捐出屬於本人名義項下所有全部不動產，及於
    57年12月16日由本人承買登記與文鈺、文正名義項下之不動
    產創辦廣天寺、供奉佛祖.... 其餘財產分贈與子女，.. 茲
    將財產分配情形詳列於後：(1)座落中壢市○○段111地號（
    上揭111之7、之8、之9係於76年3月17日始由111地號土地分
    割出來）地目池、... 以上土地全部連同地上房屋全部贈與
    廣天寺．．．此有贈與契約書影本在卷（上訴卷一第37頁）
    。又李阿桶生前曾寫信給被告丁○○，信中說：「57年已死
    回陽，是我發願土地財產全部施捨廣天寺無分我子孫。」，
    此有信件影本在卷（詳見原審卷第316頁）。
  (三)李阿桶創建廣天寺，擔任管理人，嗣於74年間聘釋淨行法師
    （俗名黎光蓮）擔任廣天寺之住持及管理人，之後李阿桶欲
    回復廣天寺之住持及管理人而與黎光蓮自75年起發生訴訟，
    經本院76年12月28日以76年度上更(一)字第337民事判決 ，黎
    光蓮不服判決提起上訴最高法院，嗣被告丁○○與李文瑞、
    李文祥、甲○○等人，於77年4月21日 ，以其父李阿桶名義
    與黎光蓮達成和解，由李阿桶給付700萬元予黎光蓮 ，黎光
    蓮則將廣天寺之管理權交還李阿桶，此有本院上揭民事判決
    影本及和解書影本在卷（詳見原審卷第82頁─90頁）。再被
    告丁○○等人確有依約給付款項予黎光蓮，此有黎光蓮出具
    之收據影本在卷（詳見原審卷第91頁、92頁）。又被告丁○○與甲○○、丙○○、李文正、李文祥、李文瑞確曾同意以
    其父李阿桶所有上揭地段111、111之3 、111之5及111之6地
    號等四筆土地，設定2千萬元抵押權予黃鳳春 ，向黃鳳春借
    款供為與黎光蓮和解之用，並推由甲○○委任代書劉亭君辦
    理抵押權設定登記等情，業據被告丁○○與甲○○、丙○○
    、李文正、李文祥、李文瑞所自承，並經證人劉亭君結證屬
    實（詳見原審卷第124頁反面），復有借用証乙份（ 詳見偵
    查卷第50頁）在卷可按，且黃鳳春確曾於76年11月25日先後
    三次將美金折合新台幣各591萬1044元、413萬7731元 、147
    萬6260元，共計1152萬5036元匯入第一銀行行員孫耀文在第
    一銀行000000 00000號行員活期儲蓄存款帳戶內，再由孫耀
    文於76年11月25日及26日自其帳戶各領取500萬元、652萬50
    36元匯入黃鳳春在第一銀行帳戶內，黃鳳春復於77年4 月26
    日，自其第一商業銀行帳戶內領取7百萬元 ，再匯入李阿桶
    帳戶內，有第一銀行行員活期儲蓄存款存入憑條影本三份、
    行員儲蓄存款取款條影本二份、入戶電匯款申請書代收入傳
    票影本二份、取款條一份在卷可按（詳見上訴卷二第43頁至
    第45頁、原審卷第318頁）。
  (四)被告丁○○與甲○○、丙○○、李文正、乙○○等人於88年
    9月29日書立和解書，內容為：丁○○（甲方）、甲○○（
    乙方）、丙○○（丙方）、李文正（丁方）、乙○○（戊方
    ）就父親李阿桶遺下之遺產處理及分配事宜，成立和解書，
    其中第一條約定：丙方願將座落桃園縣中壢市○○段111、1
    11-3、111-5、111-6地號4筆土地應有部分21分之3中之21分
    之1移轉登記予戊方所有 。第二條約定：座落桃園縣中壢市
    ○○段111-7地號土地現登記予甲乙丙丁及李文瑞 、李文祥
    等6人各應有部分6分之1 ，此部份應有部分如何辦理變更，
    由甲乙丙丁、李文瑞、李文祥與戊方及其餘姊妹另行商議決
    定之。補充約定第二條則為：第 2條所約定辦理變更登記，
    如本和解書成立之3個月內未能完成議定時 ，甲乙丙丁及李
    文瑞、李文祥各移轉應有部分83分之1予戊方 。本筆土地過
    戶予戊方時，甲乙丙丁戊及李文瑞、李文祥同意將其持份各
    天寺章程訂立完成時 ，全體兄弟7人無條件將其持份過戶予
    廣天寺取得所有，此有和解書影本在卷（ 詳見原審卷第359
    頁）。
  (五)被告丁○○於77年3月29日入境 、77年5月1日出境，此有出
    入境紀錄可憑（詳見原審卷第261頁）。李阿桶於77年6月14
    日死亡後，告訴人乙○○係於77年7月12日入境，至85年2月
    8日始再行出境乙次，於同年5月12日入境後，即未再有出境
    紀錄 ，有內政部警政署入出境管理局89年5月16日（八九）
    境信昌字第27906 號函及所附乙○○出入境資料乙份在卷可
    按（詳見上訴卷一第172頁、第173頁）。
  (六)李阿桶於77年3月間住院至同年6月14日死亡，期間其病情如
    下：（一）病患李阿桶曾於77/3/12至77/4/2及77/4/8至77/
    6/14在本院內科住院2次，住院之診斷第一次為肺炎 、疑敗
    血症，第二次診斷為肺炎、腦中風、慢性腎功能不全及多處
    褥瘡。病人於77年6月14日上午5時10分因呼吸衰竭及肺炎宣
    告死亡。 （二）根據病歷記載，病人於77年3月12日住院至
    同年4月2日出院之意識狀態如下 ：77/3/12：昏迷，使用呼
    吸器。77/3/21：嗜睡。77 /3/24：嗜睡。77/3/25：清醒轉
    嗜睡，下午又轉清醒。77/3/2 8：清醒 。77/3/30：清醒。
    77/3/31：清醒。77/4/2：嗜睡 ，因呼吸衰竭併呼吸酸中毒
    ，病人呈半昏迷狀態，病危，建議轉加護病房，家屬拒絕，
    辦理自動出院。（三）根據病歷記載 ，病人於77/4/8第2次
    /4/8昏迷，電腦斷層檢查發現有腦中風，住加護病房。77/5
    /3：昏睡。77/5/17清醒。77/5/21清醒。77/6 /14 ：上午5
    時10分因呼吸衰竭及肺炎宣告死亡。（四）當時之意識狀態
    評估，係依據昏迷指數（Glasgow ComaScale）來判定 ，至
    於病人對外界事物有無辨別能力則無法作判斷，此有台灣省
    立桃園醫院87年9月25日函在卷可參（詳見偵卷第110頁）。
  (七)偵查中，1.檢察官問：當初這3塊土地為何過戶到你們6兄弟
    名下？李文正答：父親生前有意要捐出土地興建廣天寺，所
    以父親未過世前，我們在台灣的 6兄弟有協議代管這三筆土
    地。問：既然要興建廣天寺，為何將其中一部份出售？答：
    為了廣天寺的經營管理權，所以向我大嫂黃鳳春借了 700萬
    元給廣天寺的住持釋淨行法師。所以才賣地償還給大嫂。當
    時賣土地時，乙○○也有簽同意書，當時他已回國了。問：
    其他土地？答：仍在我們6兄弟代管下。問：既然是代管 ，
    為何有買賣契約書？答：為了稅金考量，事後也有被追繳贈
    與稅（詳見偵查卷第46頁反面至47頁反面）。2.檢察官問：
    你父親留下3筆土地為何過戶到你們在台灣6兄弟名下？李文
    瑞答：為了代為共管，要興建廣天寺。問：有無向黃鳳春借
    款？目的？答：有向大嫂借7百萬元給淨行法師 ，以取得廣
    天寺的管理權。問乙○○有無同意？答：有，同意書他有簽
    名（詳見偵查卷第47至48頁）。3.檢察官問：當初你們父親
    李阿桶所有之3筆土地為何會過戶到你們名下？甲○○ 、李
    文祥、丙○○三人答：當初我們父親意思只提供土地興建廣
    天寺，生前時我們也曾打電話給住在巴西之乙○○回來處理
    ，他沒有回來，所以土地就以買賣方式過戶到在台之 6兄弟
    （買賣係為了節稅），其目的是由我們兄弟代管（詳見偵查
    卷第63-63正反面）。
  (八)被告丁○○於原審，法官問：為何設定2千萬元 ？答：第一
    次法師開口要2千萬元（詳見原審卷第293頁反面）。
  (九)本院前審問：為何有人分21分之1、21分之2、21分之3 ？甲○○答：「當時兒子、媳婦、女兒、2個媽媽共21人 ，所以
    每人得21分之1、但因有人不能登記 ，所以登記在其他人名
    下，乙○○的21分之1登記在丙○○的名下。」 ；丙○○答
    ：「因乙○○對他的太太不好，所以建議他太太的部分登記
    在我的名下，當時他也有同意。」（詳見上訴卷一第35─36
    頁）。
  (十)告訴人乙○○於偵查中供稱：我有接到一通電話，但內容是
    說要辦繼承，要我寫委任書，我說如有必要，我可以回台灣
    比寄委託書還快，但沒有多久就接獲父親病逝，我就親自趕
    回台灣奔喪（詳見偵查卷第63頁）。檢察官問告訴人乙○○
    對於本案尚有無其他意見？答：如果本案被告願將遺產中21
    分之1過戶於我的太太及小孩名下（指111之3、之5 、之6地
    號土地），我就不爭執（詳見偵查卷第91頁反面）。
  (十一)證人張李月英於本院前審證稱：當時我父親是要把地登記廣
    天寺，但那時候乙○○在巴西不方便，所以將土地登記在六
    個兄弟名下，等到廣天寺需要用地時，再拿出來；我父親死
    後因遺產稅沒有辦法付，我從巴西回來，被限制出境，那時
    候兄弟有開會決定遺產分21份，媳婦1份、兄弟姐妹各1份、
    二個媽媽各1份，每人各21分之1；當時乙○○太太那一份，
    因為乙○○他們夫妻感情不好，鬧離婚，他太太及小孩都在
    巴西，都由我照顧，本來要把他太太那一份登記在我名下，
    但因我人在巴西，地在台灣，不方便管理，所以才決定登記
    在丙○○名下；分割協議時乙○○有去親自簽名蓋章（詳見
    上訴卷二第53─54頁）。
  (十二)依上，據上揭出入境紀錄，被告丁○○係於77年3月29日 入
    境、77年5月1日出境，由此可見上揭111、111之3、之5、之
    6等四筆地號之土地，於77年4月18日書立抵押權設定契約書
    ，表示李阿桶同意設定2千萬元抵押權於黃鳳春；暨於77年4
    月25日書立「土地買賣所有權移轉契約書」，表示李阿桶同
    意將第111之7、之8、之9等三筆地號之土地以買賣移轉登記
    於被告丁○○與甲○○、丙○○、李文正、李文祥及李文瑞
    等6人時，被告丁○○當時確係在國內 。再依上揭省立桃園
    醫院函，可見李阿桶於住院期間，大多時間均在昏迷、嗜睡
    狀態，雖曾偶有清醒，但當時李阿桶之意識狀態評估，依據
    昏迷指數判定，李阿桶對外界事務是否有辨別能力，依台灣
    省立桃園醫院該函示內容所載，固無法判斷，惟參以被告丁○○於偵查中亦自承：「他（指李阿桶）有向我打招呼，沒
    有多說話」等語（詳見偵查卷第74頁），及李阿桶當時既患
    重病住院，昏迷、嗜睡時間甚長，後來復發生腦中風，於偶
    爾清醒下，是否能同意被告丁○○等設定抵押權向黃鳳春借
    款洵非無疑，然被告丁○○等之父李阿桶確實自75年間起即
    與黎光蓮因確認委任黎光蓮為廣天寺住持管理人之委任關係
    不存在之訴涉訟，被告丁○○等兄弟在訴訟期間，為順利取
    回廣天寺之管理權，以完成其父生前之願，而迭與黎光蓮協
    商和解事宜，即屬當然之舉，故雙方在協商之初，黎光蓮要
    求被告丁○○等支付較高之和解金額始同意交出廣天寺之管
    理權亦屬情理之常，雖嗣後經雙方相互退讓同意以 700萬元
    供為黎光蓮交出廣天寺管理權之對價，並由黃鳳春已匯入之
    款項中支付該筆和解金額，自不違背其父李阿桶之本意並有
    利於李阿桶，縱其父因重病無法為是否同意之意思表示，然
    該項和解以取回廣天寺之管理權，既屬李阿桶之心願，被告
    丁○○與甲○○、丙○○、李文正、李文祥、李文瑞為其父
    李阿桶與黎光蓮為該項和解，並設定抵押向黃鳳春借款，在
    民事上應屬民法第172條、第176條之無因管理行為，難謂被
    告丁○○等人有何偽造文書設定抵押權予黃鳳春之故意。至
    被告丁○○等人嗣後僅向黃鳳春借款700萬元 ，並非設定抵
    押權所示之2千萬元 ，然被告丁○○等在與黎光蓮洽談和解
    之初，預為嗣後和解之準備 ，而先行設定2千萬元之抵押權
    予黃鳳春，且黃鳳春亦於76年11月25日，先行匯入1152萬50
    36元供為和解之用，可知黃鳳春在匯入該款之初，應未確知
    嗣後雙方可能和解之金額多少，故在76年11月25日，即先行
    匯入1152萬5036元，因此被告丁○○等為權宜之計，先行設
    定2千萬元之抵押權予黃鳳春，再視實際和解金額之多少 ，
    將和解款項匯入李阿桶帳戶內供交付和解款之用，亦無悖情
    之處。況黃鳳春取得該抵押權之後，並未行使該抵押權，並
    於嗣後由被告丁○○與甲○○、丙○○、李文正、李文祥、
    李文瑞等於出售座落桃園縣中壢市○○段第111之8及111 之
    9地號二筆土地，取得價款後清償該700萬元借款時，即於78
    年3月24日塗銷該抵押權設定登記 ，亦有土地登記簿謄本乙
    份在卷可按（見偵查卷第八頁）。而被告丁○○與甲○○、
    丙○○、李文正、李文祥、李文瑞出售該桃園縣中壢市○○
    段第111之8及111之9地號二筆土地予徐麗珠，得款供清償對
    黃鳳春之700萬元借款 ，告訴人乙○○亦同意並參與其事，
    任該不動產買賣契約書之見証人，足認告訴人乙○○事後知
    悉並無反對之意思甚明，益徵被告丁○○與甲○○、丙○○
    、李文正、李文祥、李文瑞設定該抵押權之目的，應係在解
    決其父李阿桶與黎光蓮間和解乙事，應屬其父李阿桶重病下
    之權宜措施，並因此順利取回廣天寺之管理權，於其他繼承
    人亦屬有利，益徵被告丁○○等並無偽造文書及詐欺之犯意
    ，灼然明確。
  (十三)再依上揭李阿桶生前所立之贈與契約書稱：將座落中壢市○○段111地號土地（上揭111之7、之8、之9係於76年3月17日
    始由111地號土地分割出來 ）贈與廣天寺；暨李阿桶生前曾
    寫信給被告丁○○說：其發願土地財產全部施捨廣天寺無分
    我子孫等情，足徵被告丁○○等人深知其父李阿桶有要將上
    揭111地號土地贈與廣天寺之心願 ；復觀被告丁○○與甲○○、丙○○、李文正 、乙○○等人於88年9月29日書立之和
    解書，就上揭111-7地號土地 ，亦約定俟廣天寺章程訂立完
    成時 ，全體兄弟7人無條件將其持份過戶予廣天寺取得所有
    ，足徵被告丁○○等人從頭至尾並無將上揭111之7 、之8、
    之9地號之土地納入遺產繼承之意 ，而是要將該土地依其父
    李阿桶之心願贈與廣天寺 。惟按信託法係85年1月26日制訂
    公布，而土地登記規則至90年9月14日修正公布時，第124條
    始明文規定信託登記，在此之前，實務上並無以「信託」為
    原因之所有權移轉登記。只因限於法令及土地登記行政作業
    上之窒礙，無法以「信託」為由完成所有權移轉登記，而須
    以買賣或其他原因作為移轉登記之事由，在此種情形，被告
    丁○○等人為完成其父李阿桶之心願 ，而於77年4月25日書
    立「土地買賣所有權移轉契約書」，先以買賣為由將上揭11
    1之7、之8 、之9地號之土地登記在被告丁○○等6人名下，
    俟廣天寺章程訂立完成時，再將該土地移轉給廣天寺，尚難
    認被告丁○○等人有何偽造文書及使公務員登載不實之故意
    。
  (十四)又李阿桶於77年6月14日死亡後，告訴人乙○○係於77年7月
    12日入境，至85年2月8日始再行出境乙次 ，於同年5月12日
    入境後，即未再有出境紀錄；且在被告丁○○與李文祥、甲○○、李文正、丙○○、李文瑞、告訴人乙○○及其餘姊妹
    協議其父李阿桶遺產繼承事宜時，告訴人乙○○及被告丁○○等兄弟、姊妹均參與討論，並在「繼承協議書上簽名」同
    意該分割遺產協議內容等情，業據被告丁○○與李文祥、李
    文正、甲○○、丙○○、李文瑞及告訴人乙○○（詳見上訴
    卷一第129頁、第177頁）供明在卷，復有卷附之繼承協議書
    、遺產分配比例附表及現場開會照片二幀在卷可按（詳見原
    審卷第97頁、第224頁至第227頁、第242頁、第243頁），雖
    告訴人乙○○否認委由劉亭君代書事務所職員徐黃美雲所書
    之「遺產分割協議書」上（詳見原審卷第142頁及反面 ）同
    立協議書人欄內乙○○之簽名非其所書，印文非其所蓋云云
    ，証人徐黃美雲亦証稱當時其並未見告訴人乙○○前來代書
    事務所簽名等語，然徵諸告訴人乙○○於本院前審調查時已
    坦承辦理繼承登記所用之印鑑証明係其親領取，且該徐黃美
    雲所書之遺產分割協議書上乙○○之印文確係其印鑑章所蓋
    等語（詳見上訴卷一第151頁、第177頁反面），雖告訴人乙○○復稱該印鑑章係丙○○所交付云云（詳見上訴卷一第17
    8頁），然該情已為丙○○所堅詞否認 ，參以國人使用印章
    簽署文件情形極其普遍，對印鑑章之用途及其重要性均知之
    甚詳，且保管均極其周密，如屬必要且確知其用途，亦均自
    行蓋用後即收回保管，不輕易交付他人使用，乃週知之事實
    ，告訴人乙○○所使用之印鑑章豈有由丙○○保管並交付之
    理？縱或其印鑑章係丙○○所交付，然其於丙○○交付後持
    以請領印鑑証明後，亦無再交付丙○○代其保管之理，況徐
    黃美雲受託代書遺產分割協議書之時係於81年7月9日，距告
    訴人乙○○於77年7月12日返國後 ，已有四年之久，益無委
    請丙○○再代其保管印鑑章之理，且告訴人乙○○既自承該
    遺產分割協議書上同立協議書欄內之乙○○印文係其印鑑章
    所蓋，若該印非告訴人乙○○所親蓋或受其委託之人所蓋用
    ，其他繼承人何來乙○○之印鑑章可供蓋用於該遺產分割協
    議上？且依被告丁○○與甲○○、李文祥、李文正、丙○○
    、李文瑞、証人劉李玉英、張李月英所供當時兄弟姊妹通知
    後，即一同至代書事務所在該遺產分割協議書上簽名、蓋章
    ，而李阿桶之繼承人在該遺產分割協議書上簽、蓋章者共計
    十二人，而証人徐黃美雲當時係受丁○○、甲○○之託代辦
    該繼承登記事宜，與告訴人乙○○並不熟識，何能在前來簽
    、蓋章之十餘人中，得知何人之姓名，並於數年後仍能詳知
    告訴人乙○○未親至前來蓋章？証人徐黃美雲於本院前審質
    之「當時乙○○到底是自己去或他人幫忙簽名、蓋章」乙節
    時，固仍指未見乙○○到場外，復陳稱：當時他們有一批人
    來，就有拿乙○○印鑑証明及章，我只核對印鑑証明，誰拿
    得我不知道，我不認識他們等語（ 詳見上訴卷一第177頁反
    面），然証人徐黃美雲既與被告丁○○及告訴人乙○○等人
    之兄弟、姊妹互不相識，在其等兄弟姊妹同來簽名、蓋章時
    ，自無從分辯誰是何人，則其何能知悉告訴人乙○○未親自
    前來？又當場既有人交付乙○○之印鑑証明及以其印章蓋用
    ，則該人是否即係乙○○本人，証人徐黃美雲自承不知其為
    何人下，又何能直言斷定其人非乙○○本人？告訴人乙○○
    已自承該印鑑証明係其所親自領取，若非其本人持往代書處
    交付，亦係親自委託他人前往交付，並交付其印鑑章，如其
    本人親自前往辦理，則該遺產分割協議書何能指為係被告丁○○等人利用徐黃美雲所偽造？其係乙○○所委託之人持其
    印鑑証明及印鑑章前往辦理，則該人既受乙○○之委託前往
    代乙○○在遺產分割協議書上簽名、蓋用印鑑章，因其人已
    受乙○○之授權，該遺產分割協議書亦無遭他人偽造問題，
    況証人張李月英於本院前審調查時已陳稱告訴人乙○○確有
    親至代書處在遺繼承分割協議書上簽名、蓋章等情（詳見上
    訴卷二第54頁），其他繼承人在代書處簽署該遺產分割協議
    書時，亦均未對該遺產分割協議書所載繼承遺產分割之比例
    提出異議，益徵被告丁○○與甲○○等人委由代書徐黃美雲
    所代書之遺分割協議書內容並無不實。告訴人乙○○之遺產
    分割比例既無不實，則被告丁○○等人即難認亦有詐欺行為
    。
  (十五)另被告丁○○與李文祥、甲○○、李文正、丙○○、李文瑞
    、乙○○、張李月英、劉李玉英等兄弟姊妹在協議其等父親
    李阿桶遺產時，當時係決定由兄弟、姊妹、媳婦、大媽、小
    媽等共計21人，每人分得一份遺產，各得21分之一，另媳婦
    部分則登記在丈夫名下等情，業據被告丁○○與李文祥、甲○○、李文正、丙○○、李文瑞、告訴人乙○○、証人張李
    月英先後供明在卷。又因告訴人乙○○自巴西返國奔喪前，
    夫妻感情即已不佳，正協議離婚中，嗣乙○○於返國時，將
    其在巴西所經營之飯店、房屋及財物均變賣一空，留下其妻
    及三兒女乏人照顧，均由張李月英予以救助、照顧，故當時
    協議遺產分割時，即決定將乙○○之妻應得之該份，先行登
    記在張李月英名下，俾便其以該遺產照顧乙○○之妻及兒女
    ，後復因張李月英人在巴西，管理該遺產不便，故權宜決定
    再將該份遺產登記在丙○○名下等情，業據証人張李月英於
    本院前審証述綦詳，核與被告丁○○與李文祥、甲○○、李
    文正、丙○○供述情節相符，且遺產於82年1月16 日即辦理
    遺產繼承分割登記完畢，有土地登記簿謄本在卷可稽，告訴
    人乙○○於82年1月16日遺產繼承分割登記後 ，已取得該土
    地之所有權狀，苟其當時未同意該項遺產分割決定，為何未
    向承辦本件遺產繼承登記之代書表示異議，要求更正，或向
    丙○○要求將該21分之1之遺產回復登記在其名下 ，竟直相
    隔5年3月之久，至87年4月24日始提起本件告訴 ，指稱被告
    丁○○等偽造文書？況依前揭所述，告訴人乙○○既係親自
    辦理繼承登記之印鑑証明之請領，復親自或委由他人在徐黃
    美雲所書之「遺產分割協議書」上簽名、蓋用其印鑑章，以
    憑辦繼承登記，其謂該遺產繼承分割登記比例未經同意，係
    被告丁○○等共謀偽造文書侵害其繼承權利云云，即非可採
    。
  (十六)綜上所述，足見被告丁○○之行為，並不構成犯罪，自應諭
    知被告丁○○無罪之判決。原審認被告丁○○涉犯刑法第21
    6條、210條行使偽造私文書罪及第214 條使公務員登載不實
    罪，自有未合。檢察官上訴意旨，認被告丁○○另涉有詐欺
    罪嫌，固無理由，然被告丁○○上訴否認犯行而指摘原判決
    不當，則為有理由，原判決既有可議，自應由本院將原判決
    關於被告丁○○部分撤銷改判，並諭知被告丁○○無罪之判
    決。
據上論斷，應依刑事訴訟法第369條第1項前段、第364條、第301
條第1項前段，判決如主文。
本案經檢察官謝英民到庭執行職務。
中　　華　　民　　國　　94　　年　　4 　　月　　27　　日
　　　　　　　　　刑事第二十二庭審判長法　官  黃瑞華
　　　　　　　　　　　　　　　　　　  法　官  蔡明宏
　　　　　　　　　　　　　　　　　　  法　官  陳憲裕
以上正本證明與原本無異。
如不服本判決，應於收受送達後十日內向本院提出上訴書狀，其
未敘述上訴之理由者並得於提起上訴後十日內向本院補提理由書
（均須按他造當事人之人數附繕本）。
                                      書記官  劉育妃
中　　華　　民　　國　　94　　年　　4 　　月　　27　　日
